臺灣高等法院民事判決　　　　　　　　 92年度家上字第264號
上　訴　人　乙○○
訴訟代理人　楊金順律師
複代理人　　陳佳雯律師
　　　　　　游朝義律師
上　訴　人　甲○○
訴訟代理人　蘇千祿律師
上列當事人間，因離婚等事件，兩造對於中華民國92年5月21日
臺灣臺北地方法院89年度婚字第322號第一審判決，各自提起上
訴，經本院於94年6月28日言詞辯論終結，判決如下：
    主  文
原判決關於命上訴人甲○○應給付上訴人乙○○新臺幣壹佰貳拾
伍萬元部分、及訴訟費用之裁判廢棄。
前項廢棄部分，上訴人乙○○在第一審之訴駁回。
第一、二審(本訴部分)訴訟費用，由上訴人乙○○負擔。
原判決關於命上訴人乙○○應給付上訴人甲○○之金額，逾越新
臺幣捌拾萬元本息部分、及訴訟費用之裁判廢棄。
前項廢棄部分，上訴人甲○○在第一審之反訴駁回。
上訴人乙○○之上訴、及上訴人甲○○之其餘上訴，均駁回。
上訴人乙○○另應給付上訴人甲○○新臺幣壹拾捌萬伍仟捌佰貳
拾柒元，並自民國93年 5月13日起至清償日止，按週年利率5%計
算之利息。
上訴人甲○○其餘追加之訴駁回。
第一、二審 (反訴部分)訴訟費用由上訴人乙○○負擔18%，其餘
由上訴人甲○○負擔；追加之訴訴訟費用，由上訴人乙○○負擔
3%，其餘由上訴人甲○○負擔。
    事實及理由
一、上訴人乙○○起訴主張：對造上訴人甲○○於68年11月11日
    與上訴人結婚，89年 6月23日上訴人向原法院訴請准予與甲
    ○○離婚，並依民法第1030條之 1之規定請求分配剩餘財產
    之差額，求為命甲○○應給付乙○○新臺幣(以下同) 125萬
    元之判決 (離婚之訴部分經判決敗訴，提起上訴後撤回上訴
    確定，不予贅述。)。並聲明：(一)甲○○之上訴駁回。(二
     )第二審訴訟費用由甲○○負擔。對於甲○○於原審提起反
    訴則以：對造上訴人甲○○反訴請求離婚，固經原審為其勝
    訴判決，惟兩造之所以無法維繫婚姻，非僅可歸責於乙○○
    ，對造上訴人甲○○亦有可歸責之事由，其請求非財產上之
    損害，自非有據；乙○○自81年迄至85年間於國外任職期間
    ，陸續匯款309,000元美金，折合新臺幣亦有8,806,500元，
    以85年度台北市家庭收支概況調查報告平均每人每年經常性
    之支出289,428元計算，亦足敷支付迄今之生活費，其請求
    支付生活費，亦非有據；至於上訴人甲○○於本院所追加剩
    餘財產分配請求權部分，以其89年10月5日提起反訴請求離
    婚之時點，乙○○之現存財產354,729元，甲○○之現有財
    產3,995,636元，甲○○尚應給付乙○○剩餘財產之差額1,8
    20,453元，其請求乙○○應給付其剩餘財產之差額無據等語
    ，資為抗辯；並聲明：(一)原判決關於命乙○○應給付甲○
    ○3,679,644元本息之訴部分廢棄。(二)廢棄部分，甲○○
    在第一審之反訴駁回。(三)第一、二審訴訟費用由甲○○負
    擔。對於甲○○之上訴及追加之訴，則聲明：(一)甲○○之
    上訴及追加之訴均駁回。(二)第二審及追加之訴訟費用由甲
    ○○負擔。
二、上訴人甲○○則以：對造上訴人乙○○訴請分配剩餘財產，
    應以其所有財產，減去甲○○現有財產扣除負債，而非僅以
    甲○○之現有財產予以分配等語，資為抗辯。並聲明：(一)
    原判決關於命甲○○應給付乙○○ 125萬元部分廢棄。(二)
    廢棄部分，乙○○於第一審之訴駁回。(三)第一、二審訴訟
    費用由乙○○負擔。89年10月 5日於原審提起反訴主張：對
    造上訴人乙○○於68年11月11日與甲○○結婚，請求准予與
    乙○○離婚，並求為命乙○○應給付非財產上之損害100 萬
    元、家庭生活費3,473,136元共計4,473,136元，並自反訴狀
    繕本送達翌日即民國89年10月 6日起至清償日止，按週年利
    率5%計算利息之判決 (離婚之訴部分，原法院為其勝訴判決
    ，對造上訴人上訴後撤回上訴而確定，不予贅述。 )。並聲
    明：(一)原判決關於駁回甲○○後開之訴部分廢棄。(二)廢
    棄部分，乙○○應再給付甲○○ 793,472元，並自民國89年
    10 月6日起至清償日止，按週年利率5%計算之利息。(三)乙
    ○○另應再給付甲○○6,368,611元，並自民國89年10月6日
    起至清償日止，按週年利率5%計算之利息 (追加之訴部分)
    。(四)第二審及追加之訴訟費用由乙○○負擔。(五)願供擔
    保請求宣告假執行。對於乙○○之上訴，則聲明：(一)乙○
    ○之上訴駁回。(二)第二審訴訟費用由乙○○負擔。
三、甲○○反訴主張乙○○於68年11月11日與甲○○結婚，即經
    常因細故毆打甲○○，致甲○○有受不堪同居之虐待，經原
    法院判決准予與乙○○離婚之事實，為乙○○所不爭執，且
    有原法院之判決書在卷為憑；甲○○主張之上開事實，應堪
    信為真實。
四、按：夫妻之一方，因判決離婚而受有損害，得向有過失之他
    方，請求賠償；前項情形，雖非財產上之損害，受害人亦得
    請求賠償相當之金額，但以受害人無過失者為限，民法第10
    56條第1、2項定有明文。本件甲○○依民法第1052條第 1項
    第 3款之規定，以其受乙○○不堪同居之虐待，請求判決離
    婚，原法院認其主張有理由，為其勝訴判決，准予與乙○○
    離婚，並經確定在案，已如前述；經查乙○○自民國68年11
    月11日與甲○○結婚，育有子女二名，基於夫妻情誼，當知
    相互疼惜、相互尊重、扶持，彼此體諒關懷，若僅為細故即
    以暴力相向，顯與婚姻之目的及真諦有違；詎乙○○竟仗恃
    其男性體型及體力之優勢，多次因細故出手毆打甲○○，其
    暴力行為使甲○○之生活，陷入驚慌與恐懼之中，其婚姻在
    暴力及不安之陰影下，非惟對婚姻造成嚴重影響，且使甲○
    ○承受身體及精神上不可忍受之痛苦，為原法院准許甲○○
    訴請離婚之理由，有原法院之判決在卷為憑；乙○○對於其
    與甲○○間之婚姻關係，自應負無以維繫婚姻之過失責任；
    甲○○為判決離婚之受害人，依民法第1056條第1項、第2項
    前段規定，請求乙○○賠償其非財產上之損害，於法尚非無
    據，應予准許；惟查判決離婚之受害人因離婚所受非財產上
    之損害，包括受害人因離婚所受精神上之痛苦，至於如何數
    額方為相當，應按其所受痛苦程度、參酌婚姻之存續期間、
    年齡、地位、兩造之經濟能力、及其他一切情事定之。經斟
    酌兩造自68年11月11日結婚迄89年10月 5日之婚齡21年，因
    乙○○之施暴致甲○○不堪忍受之痛苦程度，兩造學經歷，
    及乙○○目前任職飯店之安全室主任，甲○○為高中○○老
    師等一切情形，甲○○請求賠償非財產上之損害，應以 80
    萬元方為相當，逾此數額，尚嫌過高，不應准許。甲○○請
    求乙○○給付80萬元及自反訴起訴狀送達翌日即89年10月 6
    日起至清償日止，按週年利率5%計算之利息，自非無據，為
    有理由，應予准許。
五、甲○○主張乙○○自85年 3月16日起即未再給付生活費，以
    85年、86年、87年、88年、89年台北市家庭收支概況調查報
    告，平均每人每年依序為289,428元、293,448元、 319,853
    元、333,192元、345,810元，乙○○應給付甲○○母子之生
    活費至89年3月15日止為3,757,098元 (追加283,962元)，另
    應再給付89年3月16日起至93年2月12日 (乙○○就離婚之訴
    撤回上訴之日)之生活費3,464,412元；乙○○則以甲○○自
    乙○○因公駐外，每年收受乙○○匯入其帳戶合計有309,00
    0元美金，折計新臺幣亦高達8,806,500元，已足夠支付迄今
    之生活費等語為抗辯。經查：
(一)兩造對於乙○○自81年至85年間，由國外陸續匯回甲○○之
    帳戶計美金309,000元，折計新臺幣8,806,500元之事實，於
    原審為爭點整理時，為不爭執之事項，應堪信為真實。甲○
    ○於本院再為爭執，要非可採。
(二)查91年 6月26日總統令修正公佈民法親屬編前之民法第1026
    條所規定之家庭生活費用，包括一切家計所需之費用，舉凡
    購買食品、衣物、日常生活用品等費用、房屋修繕費、傭人
    之薪資、醫療費、交通費等均屬之，逾越上開範圍之支出，
    尚難認係家庭生活費用。
(三)由國民所得統計摘要，我國81年度至85年度平均每人每年消
    費支出，依序為144,661元、160,577元、179,394元、194,4
    26元、212,226元，甲○○母子三人自81年1月1日起至85年3
    月14日止之家庭生活支出，每人平均為740,958元 (144,661
    +160,577+179,394+194,426+212,226÷12×3.5= 740,958、
    四捨五入)，三人合計為2,222,874元(740,958×3=2,222,87
     4)，於此期間兩造之子丙○○牙齒矯正費、鋼琴各6萬元、
    房屋稅、所得稅125,000元，總計為2,467,874元。
(四)另甲○○主張依85年、86年、87年、88年、89年之台北市家
    庭收支調查報告每人每年經常性支出，依序為 289,428元、
    293,448元、319,853元、333,192元、345,810元，乙○○自
    85年3月16日起應支付甲○○母子三人之生活費至89年3月15
    日止，合計為3,757,098元，再加房屋修繕費150萬元、11萬
    元，總計為5,367,098元。
(五)綜合上述，乙○○自81年至85年間共交付甲○○ 8,806,500
    元，扣除上述乙○○應支付甲○○母子三人自81年1月1日起
    至89年3月15日止之家庭生活費，尚餘971,528元(8,806,500
     -2,467,874-5,367,098=971,528)。甲○○主張乙○○上應
    支付其母子三人之家庭生活費用，於法顯非有據。不應准許
    。
(六)乙○○已於89年 5月間自與甲○○同居處所搬遷他處之事實
    ，為甲○○所不爭執，而乙○○於同年 6月23日具狀聲請離
    婚之調解不成立，視為起訴；甲○○於89年10月 5日提起反
    訴，求為准予離婚之判決等事實，有本件案卷足憑；參照最
    高法院50年度臺上字第2737號判例意旨，乙○○之別居非無
    正當理由，甲○○請求乙○○給付自89年迄93年間之家庭生
    活費用尚乏依據，不應准許。
六、按：法定財產制關係消滅時，夫或妻現存之婚後財產，扣除
    婚姻關係存續中所負債務後，如有剩餘，其雙方剩餘財產之
    差額，應平均分配。夫妻現存之婚後財產，其價值計算以法
    定財產制關係消滅時為準。但夫妻因判決而離婚者，以起訴
    時為準。民法第1030條之1第1項前段、第1030條之4第1項分
    別定有明文。本件甲○○於89年10月 5日提起反訴，求為准
    予與乙○○離婚之判決，原法院為其勝訴判決確定之事實，
    為兩造所不爭執，且有本件之原審判決足憑；兩造均請求分
    配剩餘財產，依前揭法條規定自無不合，應予准許；惟兩造
    現存之婚後財產，自應以89年10月5日為基準。經查：
(一)甲○○於89年10月 5日之第一銀行世貿分行、臺北銀行松南
    分行、華南銀行南松山分行、郵局等之存款餘額，依序為34
    ,224 元、64,920元、2,367元、2,568元合計為104,079元之
    事實，為乙○○所不爭執，業據提出存摺 (本院二卷第40至
    42頁)、郵政儲金存款餘額證明書(本院二卷第142頁)影本在
    卷為憑。
(二)甲○○於89年10月 5日之元大京華證券股份有限公司信義分
    公司、寶來證券股份有限公司敦南分公司之股票，以當日收
    盤稱交價計算，依序為753,511元、486519元合計為1,221,6
    30元，有甲○○提出、乙○○不爭執之剩餘財計算表在卷(
    本院二卷第114、117頁)足憑。
(三)甲○○尚有於兩造婚姻關係存續中所購置台北市○○○路 ○
    段○○○之○號○樓之○房地，89年6、10月間之正常價格為6,428
    ,914 元，有93年4月13日中華不動產鑑定中心股份有限公司
    (93)鑑字第029號致本院函所檢附之專案報告書在卷 (外放
     )為憑。甲○○以前揭房地向台北國際商業銀行信義分行抵
    押借款，迄至89年10月5日尚餘借款4,993,955元迄未清償之
    事實，亦有93年3月26日該分行(093)北商銀信義消字第0040
    號函在卷 (本院二卷第176頁)足稽。又夫妻離婚後，行使剩
    餘財產分配請求權時，就不動產價值之計算，應扣除變價所
    應繳之土地增值稅，有最高法院87年度臺上字第2234號判決
    意旨，足資參照；本件甲○○所有前揭房地，於變價後依公
    告現值核算應繳之土地增值稅為 982,001元，亦有前揭專案
    報告書足憑；從而，甲○○所有前揭房地之剩餘價值為452,
    958元 (6,428,914-4,993,955-982,001=452,958)。
(四)乙○○於89年10月 5日之台灣銀行和平分行、彰化銀行晴光
    分行、華僑銀行中山分行、台北圓山郵局之存款餘額，依序
    為195,520元、118,217元、269元、36,315元合計為350,321
    元之事實，為甲○○所不爭執，且有存摺影本在卷 (本院二
    卷第67至71頁 )為憑。
(五)乙○○於89年9月19日自前揭台灣銀行和平分行轉帳180萬元
    借予孫龐，如今已獲清償之事實，為乙○○所不爭執，且有
    代收入傳票、取款憑條影本在卷(本院二卷第146、147頁)足
    憑，自應列為乙○○之剩餘財產。
(六)至於甲○○另主張乙○○另有投資丁○○20萬元、借予戊○
    ○30萬元及代墊己○○信用卡款30萬元之事實，為乙○○所
    否認，未據舉證以實其說，甲○○主張應列如其剩餘財產，
    自無可採。
(七)甲○○又主張乙○○於86年2月1日退伍，如領一次之退伍金
     2,285,745元亦應列入其剩餘財產；惟查乙○○係於甲○○
     89年10月5日訴請離婚前之86年2月1日，以領取月退伍金方
    式退伍，而非一次領取退伍金，有國防部參謀本部人事參謀
    次長室書函及其附件在卷(本院三卷第214至218頁)足憑；況
    乙○○所請領之部分退休俸之優惠存款，所提領 180萬元借
    予庚○，及餘款 195,520元，均已列入剩餘財產有如前述，
    甲○○主張乙○○應將其86年2月1日如領一次之退伍金2,28
     5,745元，列入其剩餘財產，顯非現存之婚後財產，即非可
    採。
(八)甲○○另主張乙○○尚有其他保險，於期間屆滿後所得請領
    之保險金，應列入剩餘財產，經核與甲○○於屆齡退休時，
    可請領之退休金，同與前揭法條所規定「現存」之婚後財產
    有間，均非得列入剩餘財產。
(九)綜合上述，甲○○於89年10月5日現存之婚後財產計有1,778
    ,667 元(104,079+1,221,630+452,958=1,778,667)；乙○○
    現存之婚後財產計有2,150,321元(350,321+1,800,000=2,15
    0,321)；依民法第1030條之1第1項前段規定，乙○○尚應給
    付甲○○185,827元[(2,150,321-1,778,667)÷2=185,827]
    。
七、綜上所述，乙○○於原審請求甲○○應給付剩餘財產 125萬
    元，於法尚非有據，不應准許，原法院此部分為其勝訴判決
    ，容有未恰；甲○○上訴意旨，指摘原法院此部分之判決不
    當，求予廢棄，非無理由，應由本院予以廢棄，更為判決如
    文第二項所示；甲○○於原審請求乙○○應給付之非財產上
    損害及家庭之生活費用合計 4,473,136元本息，原法院為其
    部分敗訴判決，經核無違誤；甲○○上訴意旨，指摘原法院
    此部分之判決不當，求予廢棄，非有理由，應予駁回；原法
    院所命乙○○應給付甲○○ 3,679,664元本息，逾越80萬元
    本息部分之判決，亦有未恰，乙○○上訴意旨，指摘原法院
    此部分之判決不當，求予廢棄，非無理由，應由本院予以廢
    棄更為判決如主文第五項所示；原法院於80萬元本息範圍內
    ，為甲○○勝訴判決，核無違誤，乙○○之上訴意旨，指摘
    原法院此部分之判決不當，求予廢棄，非有理由，應予駁回
    。甲○○於本院追加請求乙○○應給付之家庭生活費3,748,
    374元(283,962+3,464,412=3,748,374)，於法無據，不應准
    許，應予駁回；追加請求乙○○應給付剩餘財產 2,620,237
    元，於 185,827元範圍內應予准許，逾越上開範圍之請求於
    法無據，不應准許，應予駁回。
八、給付無確定期限者，債務人於債權人得請求給付時，經其催
    告而未為給付，自受催告時起，負遲延責任。其經債權人起
    訴而送達訴狀，或依督促程序送達支付命令，或為其他相類
    之行為者，與催告有同一之效力。遲延之債務，以支付金錢
    為標的者，債權人得請求依法定利率計算之遲延利息。但約
    定利率較高者，仍從其約定利率。應付利息之債務，其利率
    未經約定，亦無法律可據者，週年利率為5%。民法第229 條
    第2項、第233條第1項、第203條分別定有明文。本件甲○○
    請求乙○○給付非財產上之損害、剩餘財產，無確定期限，
    以給付金錢標的，未約定利率，並請求訴狀送達翌日即民國
    89年10月6日、93年5月13日起至清償日止，按週年利率5%計
    算之利息，於法尚非無據，亦應准許，逾越上開期日之請求
    自非有據，不應准許，應予駁回。
九、本件事證已臻明確，兩造其他攻擊、防禦方法，及提出未援
    用之證據，經斟酌後認不影響判決基礎，無逐一論述必要；
    至於甲○○請求宣告假執行部分，因其其勝訴部分，乙○○
    上訴利益未逾新臺幣150萬元，依民事訟法第466條規定及91
    年1月29日司法院(九一)院臺廳民一字第03075號函，非得上
    訴第三審，毋庸為假執行之宣告，均併此敘明。
據上論結，本件乙○○之上訴，為無理由，甲○○之上訴及追加
之訴均為部分有理由、部分為無理由，爰判決如主文。
中　　華　　民　　國　　94　　年 　　7　　月　　12　　日
                  民事第五庭    審判長法　官  林丁寶
　　　　　　　　　　　      　　　　　法　官  高鳳仙
　　　　　　　　　　　      　　　　　法　官  陳博享
正本係照原本作成。
如不服本判決，應於收受送達後20日內向本院提出上訴書狀，其
未表明上訴理由者，應於提出上訴後20日內向本院補提理由書狀
（均須按他造當事人之人數附繕本）上訴時應提出委任律師或具
有律師資格之人之委任狀；委任有律師資格者，另應附具律師資
格證書及釋明委任人與受任人有民事訴訟法第466條之一第一項
但書或第二項（詳附註）所定關係之釋明文書影本。
中　　華　　民　　國　　94　　年　　7 　　月　　13　　日
　　　　　　　　　　　　　　　　　 　書記官   鄭靜如
附註：
民事訴訟法第466條之一（第一項、第二項）：
對於第二審判決上訴，上訴人應委任律師為訴訟代理人。但上訴
人或其他法定代理人具有律師資格者，不在此限。
上訴人之配偶、三親等內之血親、二親等內之姻親，或上訴人為
法人、中央或地方機關時，其所屬專任人員具有律師資格並經法
院認為適當者，亦得為第三審訴訟代理人。


